【裁判字號】    91,訴,5686
【裁判日期】    920519
【裁判案由】    損害賠償
【裁判全文】
臺灣臺北地方法院民事判決  九十一年度訴字第五六八六號
    原      告    乙○○
    訴訟代理人    黃憲男律師
    複  代理人    陳英鳳律師
    被      告    甲○○
    訴訟代理人    丙○○
右當事人間損害賠償事件，本院判決如左：
    主    文
被告應給付原告新台幣壹佰捌拾玖萬貳仟肆佰貳拾肆元，及自民國九十一年十一月一
日起至清償日止，按週年利率百分之五計算之利息。
原告其餘之訴駁回。
訴訟費用由被告負擔十分之七，餘由原告負擔。
本判決原告勝訴部分於原告以新台幣陸拾萬元供擔保後，得假執行。但被告如於假
執行程序實施前，以新台幣壹佰捌拾玖萬貳仟肆佰貳拾肆元為原告預供擔保，得免為
假執行。
原告其餘假執行之聲請駁回。
    事    實
甲、原告方面：
壹、聲明：
一、被告應給付原告新台幣（下同）二百六十九萬二千四百二十四元暨自起訴狀繕本
    送達被告翌日起至清償日止，依週年利率百分之五計算之利息。
二、願供擔保請准為假執行之宣告。
貳、陳述：
一、緣原告於民國八十七年二月間，經由胞姊陳美玲向第三人李水國購買坐落基隆市
    中山區○○○段九十一地號土地及其上建物門牌號碼基隆市○○路三三一巷十三
    號四樓房屋（以下簡稱系爭房地），價金二百七十六萬元。嗣系爭房地過戶後，
    原告並以上開房屋向華信銀行辦理抵押貸款，貸得二百七十六萬元，給付出賣人
    。又系爭房地買賣，出賣人李水國始終未出面，胥由鄉根建設股份有限公司（以
    下稱鄉根公司）負責人王秀春、股東袁仁清、職員簡良娟出面代為處理，價金亦
    由王秀春等人收取。
二、詎系爭房地移轉登記後，袁仁清迭次騷擾原告胞姊，並在外佯稱二人為男女朋友
    並論及婚嫁，紛爭不斷，原告乃於同年即八十七年四、五月間，要求與王秀春等
    解除前開房地買賣契約，雙方於八十七年五月十八日達成協議，並由簡良娟代理
    李水國書立切結，承諾為原告清償前揭華信銀行貸款二百七十六萬元，或變更借
    款人，以履行買賣價款之返還。惟李水國卻未依約辦理，故於八十七年十一月二
    十日，被告即鄉根公司負責人王秀春之女（由王秀春代理）允諾承擔上開李水國
    應負之買賣價款返還義務，被告並允諾於兩個月期限內將借款名義由原告變更為
    被告或被告指定之人。
三、被告與原告協議後，亦未履行承諾且不持續繳納本息，致華信銀行於八十九年六
    月間仍向原告請求返還借款，並致原告信用受損，此後均無法再向金融機構為任
    何借貸或信貸行為。而經華信銀行聲請法院拍賣抵押擔保品（即系爭房地）後經
    結算，原告受有積欠華信銀行一百六十九萬二千四百二十四元之損害。又因被告
    不履行應盡之義務，致原告金融信用受損，依民法第二百二十七條之一規定，就
    原告所受之非財產損害，被告亦應賠償，爰請求被告賠償一百萬元，藉資慰撫。
    合計上開原告所受之損害為二百六十九萬二千四百二十四元，爰請求如訴之聲明
    。
、對被告抗辯所為之陳述：
一、有關原告起訴提呈八十七年五月十八日切結書（八十七年十一月二十日協議書）
  業據訴外人王秀春、簡良娟在九十年偵字第一九二四號偽造文書案偵查時承認在
    卷可參（見偵卷第三十五頁正面王秀春證述，他字卷第十三頁王秀春證述，他字
    卷第二十六頁簡良娟證述）足稽該協議所陳確為真正。
二、細查被告答辯狀提呈八十七年二月二十三日、五月二十九日二份不動產買賣契約
    書，經原告本人詳為審視，其上買主及賣主部份「乙○○」三字均非原告所親書
    ，且由該二份契約書所書三字以肉眼觀看，明顯的可看出乃係不同字跡，原告從
    未見諸該二份契約書，是該二份契約書容有不實，更何況八十七年二月二十三日
    之不動產買賣契約書，訴外人王秀春在偵查所提呈竟為兩種不同版本，益證該契
    約書之虛偽不實。
三、退萬步言，被告提呈之八十七年二月二十三日所書契約書內容明定有詳細付款明
    細（見契約書第三條），惟查原告除含胎過戶外從無支付任何款項，亦與李水國
    未曾見面，何來簽立契約書，由之足證該項契約書乃為訴外人王秀春等人擅行製
    作，苟非如是亦屬通謀虛偽意思表示之契約書，自屬無效。
四、再訊之被告在偵查時陳稱：「我是授權我媽媽去做，沒有意見王秀春，簡良娟簽
    我的名字沒有關係．．．」，見偵卷第九十三頁正面、九十四頁正面），另卷附
    九十年度偵字第一九二四號不起訴處分書亦載：「．．．於同年五月十八日由告
    訴人與被告等達成協議．．．」，復有切結書、協議書在卷可資佐證，此部分事
    實堪以認定，並認「然仍應給付乙○○買賣契約之款項，否則即屬債務不履行」
  等語，足資證明被告依協議自負有履行給付義務甚明。
五、原告因被告不履行債務，致令信用上受有損害，此有金融資信證明可參（證五）
  ，原告迄今信用仍無法回復，不得為任何貸款行為及申領信用卡等，是此項損害
    已足稽明確，爰請求非財產上所受損害如起訴狀所載。
六、查被告提呈卷附之八十七年二月二十三日、五月二十九日二份不動產買賣契約書
    業据原告否認親書，原告亦未見諸，且核被告所提八十七年二月二十三日契約書
    竟又與其母王秀春在偵查時提呈之契約書復為不同版本，其真實性即有置疑。
七、次查原告乃係基於被告未履行八十七年十一月二十日協議（見證二），系爭不動
    產被告逕為移轉登記後，復拒不清償其上之貸款，致令原告受有損害，此有原告
    提呈之債權証明（見證四），及債信不良之損害（見證五），原告對之再為敘明
    。
八、至被告所陳案外人李水國不願再承受之事端，顯與本件之爭點無涉，況据被告所
    陳，亦為被告與李水國間之紛爭，與原告無涉，併為敘明。
肆、證據：
原證一：切結書影本一件。
原證二：協議書影本一件。
原證三：建物登記謄本一件。
原證四：債權證明影本一件。
原證五：財團法人金融聯合徵信中心資料影本一件。
乙、被告方面：
壹、聲明：
一、請求駁回原告之訴。
二、如受不利判決，願供擔保請准免為假執行。
貳、陳述：
一、被告主張其於八十七年二月間向李水國購買系爭房地，價金貳佰柒拾陸萬元，房
    地過戶後，原告並以系爭房地向華信銀行辦理抵押貸款貳佰柒拾陸萬給付李水國
    ，復因原告之胞姊情感糾紛，乃於八十七年四、五月間要求與「王秀春」等解除
    系爭房地之買賣契約，並於八十七年五月十八日由李水國切結「原告之前所簽下
    之買賣契約書，在銀行之借據及保證人林美珍所簽發之對保單據作廢無效．．．
    」，承諾為原告清償前揭華信銀行之貸款，或變更借款人，以履行買賣價款之返
    還，惟李水國未依約辦理，故於八十七年十一月二十日由被告之母代理被告允諾
    二個月期限內將借款人名義變更為被告或被告指定之人，被告未履行承諾，且不
    持續繳納本息，經華信銀行聲請拍賣抵押物後，經結算，原告受有積欠銀行壹佰
    陸拾玖萬貳仟肆佰貳拾肆之損害，又因被告不履行應盡之義務，致原告金融信用
    受損，被告應賠償壹佰萬元藉資慰撫，合計原告所受損害貳佰陸拾玖萬貳仟肆佰
    貳拾肆元。惟查：
（一）原告於八十七年二月二十三日購買系爭房地左價係佰肆拾捌萬元，而非貳佰
      柒拾陸萬元，因原告應付李水國購屋自備款貳佰柒拾陸萬元分文未付，且有關
      購屋之契稅、印花稅、地政規費、書狀費、房屋火險、貸款抵押設定規費．．
      ．原告分文未付，又原告應負擔八十七年四月十五日至八十七年五月十五日止
      之利息，卻未支付，而由被告代墊，原告因無力繳納購屋款及銀行貸款，乃於
      八十七年五月十九日由原告將系爭房地以總價貳佰柒拾陸萬元出售予李水國，
      因李水國不願再次承受房地，不得以之下乃以被告之名義承受，將之過戶到被
      告之名下，並由被告每個月匯款至原告華信銀行忠孝分行帳號
      000-000-0000000-0，自八十七年五月十九日按月繳納放款本息貳萬伍仟元，
      因原告要求變更借款人，被告乃向華信銀行提出貸款申請書，以支付買賣價金
      ，因被告當時係學生身分，不為華信銀行接受貸款申請，乃於八十九年五月十
      二日售予第三人林金慫，因林金慫未續繳貸款，始遭華信銀行拍賣系爭房地。
（二）前開貸款之糾葛全係原告未能履行其與李水國之買賣契約而起，其受有積欠華
      信銀行壹佰陸拾玖萬貳仟肆佰貳拾肆元之損害是原告自己造成而非被告，被告
      係受害人，因原告應負擔費用、代書費、貸款利息，由被告代墊數十萬元之鉅
      ，迄未償還予被告。
（三）本案系爭房地買賣係原告與李水國締結契約，因其雙方不願繳納貸款，始情商
      由被告承受，按債權債務之主體應以締結契約之當事人為準，故買賣契約之買
      受人為李水國，而非被告，原告實無由向被告請求其損害賠償。
二、原告對八十七年二月二十三日、五月二十九日之二份買賣契約「乙○○」係不同
    字跡，其契約係虛偽不實：查上述買賣契約均係由原告親筆簽字。
三、原告向李水國購屋後「除背胎過戶外無支付任何款項．．．」後要求退還系爭房
    地解除買賣契約（見台灣台地方法院檢察署九十年度偵字第一九二四號），因李
    水國不願再承受，乃以被告之名義登記過戶，被告並代原告墊付過戶契約、代書
    費、規費、保險．．．，被告實係受害之一方。
四、損害賠償之債，以有損害之發生，及有責任原因之事實，並二者之間有相當之因
    果關係為其成立要件，原告以被告不履行債務，實為不當，因被告係替代原告履
    行債務，因果顛倒，若致原告信用無法回復，不得為任何貸款行為及申領信用卡
    亦  原告無法履行買賣契約，及履行其與華信銀行之貸款契約造成，並非被告造
    成。
、證據：
被證一：八十七年二月二十三日買賣契約書影本一件。
被證二：八十七年五月十九日買賣契約書影本一件。
被證三：存摺影本一件。
被證四：貸款申請書影本一件。
被證五：檢察署處分書影本四份。
被證六：明細表影本二張。
被證七：契稅繳款書、房屋稅繳款書、買賣地政規費、監證費、設定地政規費等影本
        各一件。
    理    由
一、原告起訴主張：原告於八十七年二月間，經由胞姊向第三人李水國購買系爭房地
    ，由鄉根公司負責人王秀春、股東袁仁清、職員簡良娟代為處理，嗣系爭房地過
    戶後，原告以系爭房地向華信銀行辦理抵押貸款二百七十六萬元給付出賣人。詎
    系爭房地移轉登記後，袁仁清迭次騷擾原告胞姊，紛爭不斷，原告乃於同年即八
    十七年四、五月間，要求與王秀春等解除前開房地買賣契約，嗣於八十七年十一
    月二十日，王秀春代理其女兒即被告、原告胞姊代理原告簽立協議書，被告允諾
    於兩個月期限內將借款名義由原告變更為被告或被告指定之人。惟被告未履行承
    諾且不持續繳納本息，致華信銀行聲請法院拍賣系爭房地，經結算原告受有積欠
    華信銀行一百六十九萬二千四百二十四元之損害。又因被告不履行應盡之義務，
    致原告金融信用受損，依民法第二百二十七條之一規定，就原告所受之非財產損
    害，被告亦應賠償，爰請求被告賠償一百萬元，藉資慰撫。合計上開原告所受之
    損害為二百六十九萬二千四百二十四元。
二、被告則以：原告購買系爭房地的金價係佰肆拾捌萬元，而非貳佰柒拾陸萬元，
    因原告應付李水國購屋自備款貳佰柒拾陸萬元分文未付，且有關購屋之契稅、印
    花稅、地政規費、書狀費、房屋火險、貸款抵押設定規費．．．原告分文未付，
    又原告應負擔八十七年四月十五日至八十七年五月十五日止之利息，亦未支付，
    是由被告代墊，原告因無力繳納購屋款及銀行貸款，乃於八十七年五月十九日由
    原告將系爭房地李水國以總價貳佰柒拾陸萬元出售予李水國，因李水國不願再次
    承受房地，不得以之下乃以被告之名義承受，將之過戶到被告之名下，並由被告
    每個月匯款至原告華信銀行帳號按月繳納放款本息貳萬伍仟元，因原告之要求變
    更借款人，被告乃向華信銀行提出貸款申請書，以支付買賣價金，因被告當時係
    學生身分，不為華信銀行接受貸款申請，乃售予第三人林金慫，因林金慫未續繳
    貸款，始遭華信銀行拍賣系爭房地。貸款糾葛全係原告未能履行其與李水國之買
    賣契約而起，其受有損害是原告自己造成而非被告，被告係受害人，因原告應負
    擔費用、代書費、貸款利息，由被告代墊數十萬元之鉅，迄未償還予被告等語置
    辯。
三、經查：原告之姊陳美玲於八十七年二月間，以原告之名義向第三人李水國購買系
    爭房地，於辦理所有權移轉登記後，原告向華信銀行貸款二百七十六萬元，將系
    爭房地設定抵押權予華信銀行，原告於同年四、五月間，因故要求解除前開房地
    買賣契約，嗣於八十七年十一月二十日，由王秀春代理被告（按：王秀春為被告
    之母）、陳美玲代理原告（陳美玲文之原告之姊）簽立一紙協議書等事實，有被
    告提出之買賣契約書、原告提出之協議書各一件附卷可稽，且為兩造所不爭執，
    此部分事實堪信為真實。
四、次查：前開協議書上記載：「立協議書人甲○○、乙○○（以下簡稱甲、乙方）
    ，茲經協議甲方於兩個月期限內負責借款名義人變更為甲方或甲方指定人．．．
    」，此協議書由陳美玲代理原告、王秀春代理被告所簽立，為兩造所不爭執，則
    依協議書之記載，被告即負有於兩個月期限內將借款名義人變更為被告或被告指
    定之人之義務。被告雖辯稱曾以被告名義向華信銀行申請貸款，惟因被告當時係
    學生身分，致未獲銀行核准貸款，惟依協議書約定，被告得將借款名義人變更為
    其指定之第三人，然被告未依約變更借款名義人，系爭房地抵押借款之債務人仍
    為原告，因該筆抵押債務未按時繳納本息，華信銀行聲請拍賣抵押物，拍賣金額
    不足清償貸款，華信銀行就未清償之餘額一百六十九萬二千四百二十四元取得債
    權憑證，該債權憑證之債務人仍為原告，此亦有原告提出之建物登記謄本一件、
    債權證明影本一件為證。是原告因被告未履行協議書約定之義務，因而負有一百
    六十九萬二千四百二十四元之債務而受損害，至為明確。則原告依協議書主張被
    告應賠償其所受損害，為有依據。
五、次按債務人因債務不履行，致債權人之人格權受侵害者，準用第一百九十二條至
    第一百九十五條及第一百九十七條之規定，負損害賠償責任，民法第二百二十七
    條之一定有明文。本件原告主張其因被告不履行協議書約定之義務，致其債信受
    損，請求一百萬元之非財產上之損害賠償。經查：原告因被告不履行協議書約定
    之義務，致其債信受損，業據其提出財團法人金融聯合徵信中心資料一件為證，
    顯見原告確實因被告之債務不履行而受有非財產上之損害，爰審酌兩造之身分、
    地位、債信不良對原告之影響，認原告非財產上損害之賠償金額以二十萬元為適
    當，逾此部分之請求則屬無據。
六、綜上所述，原告請求被告賠償債務不履行之損害及非財產上之損害，於壹佰捌拾
    玖萬貳仟肆佰貳拾肆元範圍內為有理由，應予准許，逾此部分之請求為無理由，
    應予駁回。
七、假執行之宣告：兩造分別陳明願供擔保，聲請宣告假執行或免為假執行，關於原
    告勝訴部分，核無不合，爰分別酌定相當之擔保金額，予以准許；至原告敗訴部
    分，既經駁回，其假執行之聲請失所附麗，應併予駁回。
八、本案事證已臻明確，兩造其餘主張陳述及所提之證據，均毋庸再予審酌，附此敘
    明。
九、據上論結：原告之訴為一部有理由，一部無理由，依民事訴訟法第七十九條但書
    、第三百九十條第二項、第三百九十二條，判決如主文。
中      華      民      國    九十二    年      五      月    十九    日
                                            民事第二庭法      官  丁蓓蓓
右為正本係照原本作成。
如對本判決上訴，須於判決送達後廿日內向本院提出上訴狀
中      華      民      國    九十二    年      五      月    十九    日
                                                      書  記  官  陳素卿


司法院資訊處製作；財團法人民間司法改革基金會備份。
